【裁判字號】    98,上易,1127
【裁判日期】    990831
【裁判案由】    拆屋還地
【裁判全文】
臺灣高等法院民事判決                98年度上易字第1127號
上  訴  人    乙○○○
              丁○○
              丙○○
              甲○○
共      同
訴訟代理人    彭火炎律師
              張玉琳律師
被 上訴 人    庚○○
兼訴訟代理人  己○○
被 上訴 人    辛○○
追 加被 告
兼訴訟代理人  戊○○
上列當事人間請求拆屋還地事件，上訴人對於中華民國98年10月
14日台灣新竹地方法院97年訴字第661號第一審判決提起上訴，
並為訴之追加，本院於99年7月27日言詞辯論終結，判決如下：
    主  文
原判決關於駁回上訴人後開第二項之訴部分，並訴訟費用之裁判
廢棄。
被上訴人庚○○、己○○及追加被告戊○○應將坐落新竹市○○
段第二六０、二六一地號土地上如原判決附圖所示Ａ部分範圍、
面積共八三點四平方公尺之鐵皮房屋拆除騰空後，將土地返還予
上訴人。
其餘上訴駁回。
第一、二審訴訟費用，由被上訴人庚○○、己○○負擔三分之二
，餘由上訴人負擔。追加之訴訴訟費用由追加被告戊○○負擔。
    事實及理由
甲、程序方面：
一、按於第二審為訴之變更或追加，非經他造同意，不得為之。
    但請求之基礎事實同一者，不在此限。民事訴訟法第446 條
    第1項、第255條第1項第2款分別定有明文。本件上訴人於原
    審起訴主張：被上訴人所有之新竹市○○里○○路○段467巷
    13之1號房屋（下稱系爭房屋） 無權占有其所有坐落新竹市
    ○○段（下稱同段）260、261地號土地（下稱系爭土地），
    而請求被上訴人拆除系爭房屋返還土地予上訴人。嗣於本院
    二審程序，主張系爭房屋乃真正權利人戊○○借名登記為被
    上訴人辛○○名義，並追加戊○○為被告，請求追加被告與
    被上訴人共同拆屋還地。經核其訴之追加，與本件原起訴之
    請求基礎事實同一，依上開規定，應予准許。
二、被上訴人辛○○、追加被告戊○○經合法通知，未於言詞辯
    論期日到場，核無民事訴訟法第386條所列各款情形， 爰依
    上訴人之聲請，由其一造辯論而為判決。
乙、實體方面：
一、上訴人起訴主張：
    系爭土地原為上訴人之被繼承人王成節所有，上訴人為其繼
    承人，業已辦妥繼承登記。而兩造間並無租賃關係存在，詎
    被上訴人及追加被告之系爭房屋，無權占有系爭土地如原判
    決附圖所示Ａ部分面積共83.4平方公尺。縱認庚○○、己○
    ○、戊○○之被繼承人彭陳炳煌前曾和上訴人祖母王尾有租
    約存在，但租約在彭陳炳煌與王尾去世時即已終止，至辛○
    ○並非彭陳炳煌之繼承人，更無占有權限。且系爭土地上之
    原建物為土造房屋，已不存在，系爭房屋並非原建物之修建
    ，而是拆除後新建，兩造間之租賃契約亦已消滅。況原租賃
    契約乃未定期限，上訴人爰以98年5 月13日民事準備書狀之
    送達，為終止租約之意思表示，被上訴人就系爭土地自無合
    法使用權源。為此，依民法第767 條及租賃物返請求權之規
    定，請求被上訴人及追加被告拆除系爭房屋並將所占土地返
    還上訴人。
  （原審判決上訴人敗訴，上訴人不服提起上訴。）
    並於本院聲明：
    (一)原判決廢棄。
    (二)被上訴人及追加被告應將系爭土地上如附圖所示A 部分範
      圍、面積合計83.4平方公尺之鐵皮屋拆除騰空後，將土地
      返還予上訴人全體。
二、被上訴人及追加被告則抗辯如下：
  (一)系爭土地地號原為榔段350地號，後因分割增加350-7地
      號，再因重測將榔段350地號改為同段261地號、榔段
      305-7地號改為同段260地號。而訴外人彭陳炳煌早向訴外
      人王尾承租系爭土地，王尾並曾於58年間起訴請求彭陳炳
      煌給付租金，嗣租金業已支付至100年， 故庚○○、己○
      ○、戊○○為彭陳炳煌之繼承人自有權使用系爭土地。
  (二)彭陳炳煌承租系爭土地後興建土造之系爭房屋，並無不堪
      使用之情形。嗣彭陳炳煌過世後，系爭房屋由庚○○、己
      ○○及戊○○共同繼承，85年間因賀伯颱風來襲，該土造
      房屋漏水、土牆外皮斑駁，始在原屋牆外包鐵皮防水，並
      更換鐵門予以修繕。至於辛○○僅係受戊○○信託借名登
      記，自不生無權占有之情事。而彭陳炳煌在系爭土地上建
      屋時之測量技術不能與現今測量技術相比，當時測量之70
      平方公尺與現所測量之83平方公尺，應在合理誤差範圍內
      ，故系爭房屋絕非無權占有系爭土地。另系爭房屋之基地
      為系爭土地及同段262、264-1、265地號土地， 故83.4平
      方公尺應扣除前述三地號之面積。
  (三)系爭土地之租賃契約未定期限，並無民法第449條第1項規
      定20年之期限限制。而系爭房屋縱因故滅失，系爭土地租
      用契約既未合法終止，承租人仍得繼續使用系爭土地重建
      房屋，況上訴人之被繼承人王成節於86年8 月18日至系爭
      房屋前會勘農作，從未對系爭房屋表示反對意見，顯見已
      對系爭房屋占用土地之範圍為同意。本件既無土地法第10
      3條所定各項情事，上訴人自不得終止本件租約。
    並於本院聲明：上訴駁回。
三、兩造不爭執之事實（見本院卷頁137）：
（一）系爭土地現登記在訴外人王成節名下，上訴人為王成節之
      繼承人。
（二）訴外人彭陳炳煌前於系爭土地上興建為土牆瓦頂房屋，未
      辦理第一次建物所有權登記，彭陳炳煌死亡後，其全體繼
      承人合意由庚○○、己○○、戊○○共同取得該屋之管理
      處分權。
（三）系爭房屋占用系爭土地如原判決附圖所示A 部分面積，稅
      籍登記有關戊○○部分係借用其女辛○○名義登記，現在
      的稅籍登記名義人為庚○○、辛○○、己○○。
四、兩造之爭點及論斷：
    上訴人主張系爭房屋無權占有系爭土地，被上訴人及追加被
    告應予拆除並返還所占用之土地予上訴人等語。為被上訴人
    所否認，並以前揭情詞置辯。是本件兩造爭點為：(一)兩造
    就系爭土地是否有租賃關係存在？(二)兩造就系爭土地若有
    租賃關係存在，系爭土地上之原建物是否已經滅失？租賃關
    係是否已消滅？茲分別論述如下：
  (一)關於兩造就系爭土地是否有租賃關係存在之爭點：
    １、按出租人於租賃物交付後，縱將其所有權讓與第三人，
        其租賃契約，對於受讓人，仍繼續存在，民國88年4月2
        1日修正前民法第425條定有明文。又繼承，因被繼承人
        死亡而開始；繼承人自繼承開始時，除本法另有規定外
        ，承受被繼承人財產上之一切權利、義務，民法第1147
        條、第1148條前段分別定有明文。而租賃權為債權（財
        產權）之一種，自得為繼承之標的。經查：
      (1)訴外人王尾為訴外人王成節之母親、上訴人之祖母，王
        成節因贈與而取得系爭土地之所有權，而上訴人為王成
        節之繼承人，因繼承關係而取得系爭土地之所有權；又
        訴外人彭陳炳煌為庚○○、己○○、戊○○之父，彭陳
        炳煌前於系爭土地上興建為土牆瓦頂房屋，未辦理第一
        次建物所有權登記，彭陳炳煌於74年4月6日去世後，其
        全體繼承人合意由庚○○、己○○、戊○○共同取得該
        屋之管理處分權之事實，為兩造所不爭，並有戶籍資料
        附卷可參。
      (2)系爭土地地號原為新竹市○○段350地號， 後因分割增
        加350-7地號，嗣經重測，榔段350地號改為同段261
        地號、榔段305-7地號改為同段260地號之事實，有土
        地登記簿在卷可憑 （見原審卷頁88-89）。而訴外人王
        尾於67年間主張彭陳炳煌承租新竹市○○段350 地號土
        地即系爭土地建屋使用而訴請調整租金。經原法院認定
        彭陳炳煌向王尾承租系爭土地興建供住家使用之土牆瓦
        頂平房，且未明定租用期限等情明確，並據此判決准自
        67年1月份起調整地租為每年新台幣（下同）317.6元，
        此有原法院67年度易字第48號民事判決附卷可稽（見原
        審卷頁86-87）。 是被上訴人及追加被告抗辯：訴外人
        彭陳炳煌與王尾就系爭土地成立不定期租賃契約，且本
        於租賃權在系爭土地上興建土牆瓦頂房屋等語，尚非無
        據。則依前揭說明，出租人王尾於系爭土地交付承租人
        彭陳炳煌使用後，將系爭土地所有權讓與王成節，上開
        租賃契約，對於受讓人王成節仍繼續存在。訴外人彭陳
        炳煌就系爭土地既有租賃權，則其繼承人自得因繼承而
        取得系爭土地之租賃權。
    ２、次按繼承人有數人時，在分割遺產前，各繼承人對於遺
        產全部為公同共有；另公同共有物之處分及其他之權利
        行使，除法律另有規定外，應得公同共有人全體之同意
        ，民法第1151條、第828條第2項定有明文。訴外人彭陳
        炳煌之繼承人除被上訴人庚○○、己○○及追加被告戊
        ○○外，尚有彭松柏、彭秀玉，有繼承系統表可參（至
        訴外人彭淑珠，其父為訴外人凌聰明，並無養父之註記
        ，有戶籍資料足憑，尚非訴外人彭陳炳煌之繼承人）。
        而彭陳炳煌死亡後，其全體繼承人合意由庚○○、己○
        ○、戊○○共同取得該屋之管理處分權之事實，為兩造
        所不爭執，已如上述。參以證人彭松柏、彭秀玉、彭淑
        珠於原審均證稱：因房屋漏水，同意由庚○○、己○○
        、戊○○共同出資處理，並將該房屋登記為庚○○、己
        ○○、戊○○名下，亦同意庚○○、己○○、戊○○使
        用系爭房屋（見原審卷頁188反面、193反面）。由此堪
        認，彭陳炳煌於系爭土地上所興建之土牆瓦頂房屋，業
        經其全體繼承人同意由庚○○、己○○、戊○○處分及
        行使權利，則庚○○、己○○、戊○○就該房屋占有系
        爭土地與上訴人間自有租賃關係存在。
  (二)關於系爭土地上之原建物已否滅失及系爭租賃關係有無消
      滅之爭點：
    １、按土地法就租用基地建屋，出租人收回基地之事由另有
        規定，依特別法優於普通法之原則，非有土地法第103
        條所列各款情形之一，出租人不得終止租約。本件上訴
        人主張本件租賃未定有期限，依民法第450條第2項之規
        定，得隨時為終止租約之意思表示，依前揭說明，固無
        理由。其另以訴外人王尾、彭陳炳煌去世時，本件租約
        即屬終止云云，亦屬無據。惟按土地之租賃契約，不論
        係租地後自建房屋，或承受前手之房屋後始租用該基地
        ，均係以承租人使用其房屋為目的，非有相當之期限不
        能達其目的，故當事人雖未明定租賃之期限，依契約之
        目的探求當事人之真意，亦應解為定有租至房屋不堪使
        用時為止之期限。所謂不堪使用之原因，除因房屋本身
        材質與結構，在長時間正常使用中，產生漸進之耗損毀
        壞外，尚包括因不可抗力所造成之自然毀壞，至不能為
        通常之使用之情形。本件庚○○、己○○、戊○○之被
        繼承人彭陳炳煌向上訴人之祖母王尾承租系爭土地，興
        建供住家使用之土牆瓦頂平房，未明定租用期限，已如
        前述，依上開說明，應認系爭土地租賃契約係以彭陳炳
        煌使用該房屋為目的，非有相當之期限不能達其目的，
        故雙方雖未明定租賃之期限，依契約之目的探求當事人
        之真意，亦應解為定有租至房屋不堪使用時為止之期限
        。
    ２、經查：
      (1)證人吳武雄於原審證稱：92年間去做該房屋內部隔間裝
        潢，去做的時候，外牆就是鐵皮等語在卷（見原審卷頁
        125正反面）， 證人彭松柏則證稱：「…丙子年（85年
        ）下半年至丁丑年（86年）上半年之間，那時候正在蓋
        鋼架…」等語（見原審卷頁162）， 互核以觀，堪認庚
        ○○、己○○、戊○○主張其等係於85年間就原土造瓦
        頂房屋搭建鐵皮外牆等語非虛。而依被上訴人所提系爭
        土地上原土造瓦頂房屋外搭鐵皮鋼架前之照片（見原審
        卷140-143） 以觀，當時土造外牆及瓦頂固大致仍存，
        惟外牆之窗戶玻璃均殘破窗空，僅餘外緣木框，由屋外
        可直視室內全況，且門扇已無，門戶洞開，顯失防護房
        舍居住安全之功能，而屋內全無擺設，屋頂瓦片零亂甚
        至雜草叢生，堪認該土造瓦頂房屋於85年搭建鐵皮時雖
        尚未滅失，惟經長時間使用，已產生漸進之耗損，加以
        被上訴人所指颱風之不可抗力因素所造成之自然毀壞，
        已難認堪為通常之住家使用。
      (2)又系爭鐵皮屋之現址為新竹市○○路○ 段467巷13之1號
        ，依其房屋稅籍所載資料記載：「構造別：鋼鐵造、起
        課年月：09111」，亦有現場照片及新竹市稅務局98年2
        月11日新市稅房字第0980003068號函檢附房屋稅籍證明
        3份在卷可稽（見原審卷頁47-51）。參以證人吳武雄於
        原審亦證稱：「我是在92年的時候去做內部的裝修，裝
        修內部的裝潢隔間，還有一些舊有的土造牆壁，我們做
        夷平的處理，有的部分已經倒坍，有一部分是立的，地
        上還有很多倒下來的土造泥土，裡面只剩下四周圍的牆
        ，中間是空的，就是一個空的空間，沒有其他東西。我
        是施作裝潢還有一部分的泥作，因為外牆的鐵皮屋，我
        只是在鐵皮四周釘木板，還有做地板、浴室以及輕鋼架
        的天花板。土造的牆面當時都殘缺，我一併把它弄掉鋪
        平在地上，再做地板，裡面四周沒有砌磚牆，但是有做
        木造的隔間。」等語明確（見原審卷頁125反面）。
      (3)嗣經原審於98年7月1日至系爭房屋現場，其履勘情形為
        ：「鐵皮屋外圍為鐵皮，內部牆面為石膏板，室內並無
        土磚牆面，地板為磁磚，屋頂為鐵皮。屋後現為浴室所
        在，約寬72公分之牆面，牆面突出鐵皮屋約19公分，面
        對鐵皮屋左後側有磚牆，浴室與窗戶齊高的牆面為磚造
        ，浴室內磚造牆面之紅磚顏色較為鮮豔，年代固非久遠
        ，突出與鐵皮屋外之磚牆，顏色較暗，面對鐵皮屋左前
        側為鐵皮，隔鄰牆壁前半段為繪有圖案，與後側牆面中
        隔有圍牆，圍牆後之左後牆面並無彩繪。」，有勘驗筆
        錄在卷可稽（見原審卷頁144反面）。
      (4)互核以觀，堪認系爭土地上之原土造瓦頂房屋，於85年
        間庚○○、己○○、戊○○搭建鐵皮外牆前之屋況，已
        因長期自然耗損而不堪供通常之住家使用，此由庚○○
        、己○○、戊○○嗣於92年間僱工裝修內部時，復將已
        部分倒坍之舊有土造牆壁全部夷平，重新施作地板、浴
        室及輕鋼架的天花板，現房屋牆壁為外圍鐵皮、內包石
        膏板，屋頂亦為鐵皮，屋後之浴室為磚造外牆，原有之
        土造外牆、瓦片屋頂均已不存在等情，益可佐證。準此
        ，庚○○、己○○、戊○○就原土造瓦頂房屋占有系爭
        土地與上訴人間之租賃關係，依上開說明，於85年間已
        因該土造瓦頂房屋不堪為住家使用，應認租賃期限屆至
        而消滅，且原有之土造瓦頂房屋已因系爭鐵皮房屋整修
        完成而不復存在。
      (5)至於被上訴人提出86年8 月18日會勘記錄，僅記載王成
        節有共同會勘新竹市○○段第275、274-1、274、273、
        272、248、249、250地號等8 筆耕地之農作收成情形（
        見原審卷頁120）， 則被上訴人據此主張王成節對已完
        成之鐵皮屋未表示意見云云，尚難採信。又證人彭松柏
        雖於原審證稱：搭建鋼架時，王成節有看到但未問原因
        ，只有說「這樣還不錯」，並於搭建過程中來過2、3次
        ，來看再生稻米，沒有說什麼，只有說「還不錯」等語
        （見原審卷頁162）， 惟為上訴人否認其證詞之真正，
        而彭松柏為庚○○之弟、己○○及戊○○之兄、辛○○
        之舅舅，則在別無其他積極佐證之情形下，亦難僅以其
        上開證言遽為王成節有同意原土造瓦頂房屋改建為鐵皮
        屋之認定。再者，最高法院51年台上字第2987號判例乃
        針對房屋因火災焚燬之基礎事實，據以表示「縱租地所
        建之房屋因故滅失，而租用基地之契約要未失其存在，
        承租人仍得申請重建，且其申請重建之屋，除契約別有
        約定者從其約定外，不問是否與原狀相符，出租人均負
        有同意重建之義務」之意旨；而本件系爭土地上之原土
        造瓦頂房屋係因長期自然耗損致不堪使用，核與上開判
        例所憑基礎事實並不相同，即難逕予比附援引。則被上
        訴人及追加被告引據上開判例意旨，抗辯：縱原土造瓦
        頂房屋業已滅失，上訴人仍有同意被上訴人重建之義務
        ，兩造間之租賃關係並不因此歸於消滅云云，尚不足採
        。
    ３、承上所述，庚○○、己○○、戊○○就原土造瓦頂房屋
        占有系爭土地與上訴人間之租賃關係，既因該土造瓦頂
        房屋不堪為住家使用致租賃期限屆至而消滅，且原有之
        土造瓦頂房屋已因系爭鐵皮房屋整修完成而不存在，即
        難認現存之系爭鐵皮房屋仍有占用系爭土地之合法權源
        。又系爭鐵皮房屋面積共94.07平方公尺， 其中占用系
        爭260、261地號土地部分為如原判決附圖所示Ａ部分面
        積83.4平方公尺，至於占用其他地號土地部分則未計算
        在內等情，業經原審會同兩造及新竹市地政事務所勘測
        屬實，有勘驗筆錄、複丈成果圖可稽，並經證人即測量
        員楊信昌證述明確（見原審卷頁161反面）。 是被上訴
        人及追加原告抗辯：系爭鐵皮房屋之基地為系爭土地及
        同段262、264-1、265地號土地， 故83.4平方公尺應扣
        除前述三地號之面積云云，容有誤認。又庚○○、己○
        ○、戊○○因繼承而共同取得系爭房屋之管理處分權，
        至於系爭房屋之稅籍登記有關戊○○部分係借用其女辛
        ○○名義登記之事實，為兩造所不爭執，亦如上述，即
        難認辛○○對系爭房屋有何處分之權限。從而，上訴人
        依民法第767條及租賃物返還請求權，請求庚○○、 己
        ○○、戊○○拆除如原判決附圖所示Ａ部分之建物，將
        所占土地返還，為有理由，應予准許。至逾此範圍而請
        求辛○○拆屋還地部分，即屬無據，不應准許。
五、綜上所述，上訴人依民法第767條及租賃物返還請求權， 請
    求被上訴人庚○○、己○○及追加被告戊○○拆除如原判決
    附圖所示Ａ部分之建物，將所占用之土地返還上訴人，為有
    理由，應予准許。逾此範圍之請求，為無理由，不應准許。
    原審就上訴人請求庚○○、己○○拆屋還地部分為敗訴之判
    決，尚有未洽。上訴意旨就此部分求予廢棄改判，為有理由
    ，爰由本院予以廢棄改判如主文第二項所示。至於上訴人請
    求辛○○拆屋還地不應准許部分，原判決為上訴人敗訴之判
    決，經核並無不合，上訴意旨就此部分求予廢棄改判，為無
    理由，應駁回其上訴。
六、本件事證已明，兩造其餘攻擊防禦方法與所舉證據，核與本
    件判決結果不生影響，爰不再逐一論駁，附此敘明。
丙、據上論結，本件上訴為一部有理由，一部無理由，追加之訴
    為有理由，依民事訴訟法第449條第1項、第450條、第463條
    、第385條第1項前段、第78條、第79條、第85條第1項， 判
    決如主文。
中    華    民    國    99    年    8     月    31    日
                    民事第十庭
                        審判長法  官  黃豐澤
                              法  官  林麗玲
                              法  官  鄭純惠
正本係照原本作成。
不得上訴。
中    華    民    國    99    年    9     月    6     日
                              書記官  劉麗芬

司法院資訊處製作；財團法人民間司法改革基金會備份。
